【裁判字號】    89,家訴,48
【裁判日期】    890628
【裁判案由】    返還不當得利
【裁判全文】
臺灣高雄地方法院民事判決  八十九年家訴字第四十八號
    原      告  丁○○
                戊○○
                乙○○
    兼共同訴
    訟代理人    丙○○  住高雄.
    被      告  甲○○  住高雄.
右當事人間請求返還不當得利事件，本院判決如左：
    主      文
被告應分別給付原告各新台幣貳拾玖萬壹仟柒佰捌拾壹元及自民國八十八年三月二十
五日起至清償日止按年息百分之五計算之利息。
訴訟費用由被告負擔。
本判決於原告各以新台幣壹拾萬元為被告供擔保後，得假執行。
    事      實
甲、原告方面：
一、聲明：除假執行擔保金額外，如主文所示。
二、陳述：
（一）原告之父黃三貴於民國八十八年二月十八日死亡，被告為黃三貴之再婚配偶，
      與原告同為黃三貴之第一順序繼承人，詎被告乘原告辦理父親後事之際，竟以
      其個人名義向勞工保險局請領黃三貴生前以正淙中醫診所為投保單位，向勞工
      保險局投保，而為兩造所應領取之按黃三貴平均月投保薪資計算之勞工保險喪
      葬津貼五個月及遺屬津貼三十個月，共三十五個月，總計新台幣（下同）一百
      四十五萬八千九百零五元之保險給付。
（二）按受領勞工保險條例所定遺屬津貼之順序，依同條例第六十五條規定，其第一
      順序之受益人為死亡者之配偶及子女，又依同條例施行細則第九十三條規定，
      受領遺屬津貼之同一順序受益人有二人以上時，應共同具領，如尚有未具名之
      其他受益人時，由具領之受益人負責分與之。查兩造分別為死亡者黃三貴之子
      女及配偶，屬同一順序之受益人，每人應分配之金額應各為二十九萬一千七百
      八十一元，然被告竟於八十八年三月二十四日，以其自己名義具領系爭喪葬及
      遺屬津貼全額，則被告受領超過其自己應領取之津貼部分，自屬無法律上之原
      因而受利益，致原告受損害，並業經勞工保險局以書函通知被告應依前開規定
      負責將其所受領之款項分配予原告，惟被告仍置之不理，爰依勞工保險條例第
      六十五條、同條例施行細則第九十三條及民法第一百七十九條規定，提起本件
      訴訟。
三、證據：提出戶籍謄本五份、黃三貴繼承系統表、戊○○身分證及勞工保險局八十
    九年三月二十四日八九保給字第六○二九二五四號書函各一件為證。
乙、被告方面：
    被告甲○○未於言詞辯論期日到場，亦未提出書狀作何聲明或陳述。
丙、本院依職權向勞工保險局調取黃三貴死亡給付相關申請書件。
    理      由
一、本件被告甲○○經合法通知，未於言詞辯論期日到場，核無民事訴訟法第三百八
    十六條所列各款情形，爰依原告之聲請，由其一造辯論而為判決。
二、查原告主張原告父親黃三貴於八十八年二月十八日死亡，被告為黃三貴之再婚配
    偶，與原告同為黃三貴之勞保給付之第一順序受益人，惟被告乘原告辦理黃三貴
    喪事之際，以其個人名義向勞工保險局請領黃三貴生前以正淙中醫診所為投保單
    位，向勞工保險局投保而為兩造所應領取之勞工保險被保險人死亡時之五個月喪
    葬津貼及三十個月遺屬津貼，總數三十五個月之按黃三貴平均月投保薪資計算，
    共計一百四十五萬八千九百零五元勞保給付之事實，業據原告提出戶籍謄本五份
    、黃三貴繼承系統表、戊○○身分證及勞工保險局八十九年三月二十四日八九保
    給字第六○二九二五四號書函各一件為證，核屬相符，並經本院依職權向勞工保
    險局調取黃三貴死亡給付相關申請書件，據勞工保險局於八十九年五月十八日以
    八九保給字第一○一三四六○號函送之黃三貴死亡給付相關申請書件所載，被告
    係以配偶身份向勞工保險局主張為黃三貴之唯一受益人申請受領勞保給付，並於
    八十八年三月二十四日，以被告在台灣省合作金庫之000000000000
    0號帳戶，自勞工保險局受領系爭勞工保險喪葬及遺屬津貼共一百四十五萬八千
    九百零五元屬實，有該等申請書件在卷可稽，而被告經合法通知既未到庭陳述，
    亦未提出書狀作何聲明或陳述以供本院審酌，依本院調查證據結果，堪信原告主
    張為真實。
三、按無法律上之原因而受利益，致他人受損害者，應返還其利益，民法第一百七十
    九條前段定有明文。且依同法第二百三十三條第一項及第二百零三條之規定，遲
    延之債務，以支付金錢為標的者，債權人得請求依法定利率計算之遲延利息；又
    應付利息之債務，其利率未經約定亦無法律可據者，週年利率為百分之五。次按
    依勞工保險條例第六十三條第一項前段規定，被保險人死亡時，按其平均月投保
    薪資，給與喪葬津貼五個月，遺有配偶、子女者，並給與遺屬津貼；且依同條例
    第六十五條規定，受領勞工保險條例所定遺屬津貼之第一順序之受益人為死亡之
    被保險人之配偶及子女。而依同條例施行細則第九十一條規定之反面解釋，如被
    保險人有勞工保險條例第六十三條之遺屬時，應由其遺屬按同法第六十五條之順
    序，受領喪葬津貼。並依同條例施行細則第九十三條規定，受領遺屬津貼之同一
    順序受益人有二人以上時，原則上固應共同具領，惟如尚有未具名之其他受益人
    時，應由具領之受益人負責分與之。
四、經查兩造既分別為系爭勞工保險已死亡之被保險人黃三貴之子女及配偶，均屬上
    開喪葬及遺屬津貼之第一順序受益人，自應依前開勞工保險條例及其施行細則之
    規定，平均受領系爭喪葬津貼及遺屬津貼之利益，而系爭喪葬及遺屬津貼共計一
    百四十五萬八千九百零五元，則依兩造人數平均分配，每人應受分配之金額各為
    二十九萬一千七百八十一元，然被告竟於八十八年三月二十四日，以其自己名義
    受領系爭保險津貼全額後，未依勞工保險條例施行細則第九十一條及第九十三條
    後段之規定，將原告應受之分配額分與原告，則被告受領超過其自己應領取之系
    爭勞工保險津貼部分，自屬無法律上之原因而受利益，並因而致原告受有損害，
    從而原告依民法第一百七十九條、第二百三十三條第一項及第二百零三條規定，
    請求被告分別給付原告二十九萬一千七百八十一元，及自受領之翌日即八十八年
    三月二十五日起至清償日止之法定遲延利息，自屬有據，應予准許。
五、原告陳明願供擔保，聲請宣告假執行，經核並無不合，爰酌定相當擔保金額准許
    之。
據上論結，本件原告之訴為有理由，爰依民事訴訟法第三百八十五條第一項前段、第
第七十八條、第三百九十條第二項，判決如主文。
中      華      民      國    八十九    年      六      月    二十八    日
                              臺灣高雄地方法院民事第五庭
~B審判長法官  楊惠欽
~B法      官  楊國祥
~B法      官  林雯娟
右為正本係照原本作成。
如不服本判決，應於送達後廿日內，向本院提出上訴狀並表明上訴理由，如於本判決
宣示後送達前提起上訴者，應於判決送達後十日內補提上訴理由書（須附繕本）。
中      華      民      國    八十九    年      六      月    二十八    日
~B法院書記官  洪烽崇


司法院資訊處製作；財團法人民間司法改革基金會備份。
